最　高　行　政　法　院　判　決
　　　　　　　　　　　　　　　　　　 96年度判字第01999號
上　訴　人　甲○○
被 上訴 人　桃園縣中壢地政事務所
代　表　人　乙○○
上列當事人間因有關土地登記事務事件，上訴人對於中華民國95
年4月6日臺北高等行政法院94年度訴字第759號判決，提起上訴
，本院判決如下：
　　主  文
原判決廢棄，發回臺北高等行政法院。
　　理  由
一、上訴人以其就坐落桃園縣觀音鄉○○段110之11、110之12、
    110之13、110之17、110之18、110之20、110之21、111之1
    、112之1地號等9筆土地〔下稱系爭土地(一)〕具備時效取得
    地上權要件，及就同段110之12、110之13、110之18、111之
    1、112之1地號土地旁之未登錄土地〔下稱系爭土地(二)〕具
    備時效取得所有權要件，分別以收件字號民國93年8月10日
    壢登字第412040號、第412030號登記申請書，向被上訴人申
    請系爭土地(一)時效取得地上權登記及系爭土地(二)時效取得所
    有權登記。案經被上訴人審核，認上訴人所附資料不齊全，
    乃於93年8月11日（依上訴人提出之通知書載為93年8月16日
    ）通知上訴人於15日內補正。嗣因上訴人逾15日未補正完成
    ，被上訴人乃依土地登記規則第57條第1項第4款規定，以93
    年9月9日壢登駁字第000358號駁回通知書（下稱原處分）駁
    回上訴人之上開2件登記申請，上訴人不服，提起訴願，經
    桃園縣政府決定駁回訴願，上訴人仍不服，遂提起行政訴訟
    。主張：（一）被上訴人應履踐查詢程序，確定本件已違反
    土地使用管制規定，本件被上訴人未踐行前開程序，驟命上
    訴人舉證消極之不存在事實，其審查密度有瑕疵。（二）關
    於時效取得所有權部分：系爭土地(二)目前作水泥造平房、磚
    造平房、空地（庭院）等使用，並非交通、水利用地，故非
    屬土地法第2條第3項、第14條第3款及第4款規定之土地，應
    無土地法第41條規定免予編號登記之適用；本件就取得所有
    權部分有爭執者，僅為位置圖乙事，於測量階段，上訴人已
    檢附應測量標的物之略圖，惟被上訴人未依照上訴人所提出
    之略圖製作，係不可歸責於上訴人之事由；且申請為所有權
    、地上權登記之二位置圖併為一圖，業經被上訴人自認作業
    有疏失，亦為不可歸責於上訴人之事由。另上訴人連件送件
    為法所允許；且上訴人既已申請測量並檢附略圖，被上訴人
    即有義務依上訴人所檢附之略圖施測，位置圖縱有瑕疵，亦
    與上訴人無涉。又依土地登記規則第108條規定應提出占有
    範圍位置圖者，為申請時效取得地上權、地役權登記之場合
    ，時效取得所有權登記並不適用，被上訴人要求補正位置圖
    ，即無理由。（三）關於時效取得地上權部分：１、水利法
    第63條之3第2項規定係於92年2月8日公布實施，自不得拘束
    本件59年7月建築管理前所建造之建物，且本件與該項所定
    標的無涉，自無適用。２、桃園縣政府94年9月28日及同年
    11月1日之回函，僅陳述法條規定，而非以系爭土地(一)現是
    否仍作與公益有關之水道使用，同時有無妨礙交通水利設施
    等情為答覆。況前開桃園縣政府94年11月1日函認水利用地
    即為依法免於為所有權編號登記之土地，無從因時效之完成
    而取得及請求登記其地上權云云，顯屬速斷。３、系爭土地
    (一)作排水﹑灌溉之用，非屬農業發展條例第3條第10款所定
    之農業用地，亦非同條例第3條第11款所定之耕地，並非水
    利用地，故仍須為編號登記。４、交通部94年11月2日函僅
    陳述法條規定，而非以系爭土地(一)現是否仍作與公益有關之
    水道使用，同時有無妨礙交通水利設施等情為答覆。５、系
    爭觀音鄉○○段111之1地號土地業於73年11月編定為特定目
    的事業用地；同段112之1地號土地則於92年8月更正編定為
    特定目的事業用地。惟上訴人於其上所建之構造物，建於實
    施建築管理前之59年7月；而非都市土地使用管制規則於65
    年3月30日發布實施，實施區域計畫地區建築管理辦法則於
    66年1月19日發布，依土地登記規則第79條第2項規定，上訴
    人前開建物為合法建物，並無所謂違反法令管制之情事。況
    土地法第82條係於89年1月28日公布施行，上訴人自59年7月
    即建築本件房屋使用迄今，依非都市土地使用管制規則第6
    條、第8條規定尚有容許使用、臨時使用等情，在政府令其
    變更使用或拆除建築物前尚且得為「從來之使用」，故無違
    法。又建築管理前之建物，因建築之初，無法可管，法律上
    推定為適法。（四）關於測量部分：本件登記申請相關之測
    量，關於時效取得所有權之土地為1筆；關於時效取得地上
    權之土地為9筆，2件係屬可分，惟被上訴人命補繳測量費之
    處分，係併就取得所有權及地上權事件為處分，即有瑕疵等
    語，為此依行政訴訟法第5條第2項及土地登記規則第27條第
    15款規定，求為判決撤銷原處分及訴願決定，並判命被上訴
    人就上訴人93年8月10日壢登字第412030號申請案作成准許
    依時效取得所有權之登記處分；就上訴人93年8月10日壢登
    字第412040號申請案作成准許依時效取得地上權之登記處分
    。
二、被上訴人則以：本件登記申請經被上訴人審核，認上訴人所
    附資料不齊全，乃以93年8月11日壢登補字第002101號土地
    登記案件補正通知書通知上訴人，關於申請時效取得地上權
    登記部分，應補正主張時效取得地上權之理由書、登記清冊
    並填明地上權範圍、占有目的之證明文件、主管機關認定不
    違反土地使用管制法令之證明文件及占有土地四鄰證明或其
    他足資證明開始占有至申請登記時繼續占有事實之文件等事
    項；關於申請時效取得所有權登記部分，應補正主張時效取
    得所有權之理由書、主管機關認定不違反土地使用管制法令
    之證明文件、占有土地四鄰證明或其他足資證明開始占有至
    申請登記時繼續占有事實之文件、分區證明及占有範圍位置
    圖等事項，並請上訴人於接到通知之日起15日內補正，逾期
    不補正即依土地登記規則第57條規定駁回。上開補正通知書
    於93年8月23日由上訴人之代理人王招義收受。嗣因上訴人
    逾15日未補正完成，被上訴人乃依土地登記規則第57條第1
    項第4款規定，以原處分駁回上訴人之上開2件登記申請，並
    無違誤。另就上訴人占有系爭土地(一)有無違反使用管制法令
    一節，經被上訴人逕依職權調查結果，上訴人占有系爭土地
    (一)違反土地使用管制，與時效取得地上權登記審查要點第3
    點第3款規定有違，應不予受理時效取得地上權登記等語，
    資為抗辯。
三、原審斟酌全辯論意旨及調查證據之結果，以：（一）上訴人
    以其已就系爭土地(一)時效取得地上權，及就系爭土地(二)時效
    取得所有權，分別以93年8月10日壢登字第412040號、第
    412030號登記申請書，檢據向被上訴人分別申請就系爭土地
    (一)為時效取得地上權登記及就系爭土地(二)為時效取得所有權
    登記。案經被上訴人審核，認上訴人所附資料不齊全，乃以
    93年8月11日壢登補字第002101號土地登記案件補正通知書
    通知上訴人，關於申請時效取得地上權登記部分，應補正主
    張時效取得地上權之理由書、登記清冊並填明地上權範圍、
    占有目的之證明文件、主管機關認定不違反土地使用管制法
    令之證明文件及占有土地四鄰證明或其他足資證明開始占有
    至申請登記時繼續占有事實之文件等事項；關於申請時效取
    得所有權登記部分，應補正主張時效取得所有權之理由書、
    主管機關認定不違反土地使用管制法令之證明文件、占有土
    地四鄰證明或其他足資證明開始占有至申請登記時繼續占有
    事實之文件及分區證明等事項，並請上訴人於接到通知之日
    起15日內補正，逾期不補正即依土地登記規則第57條規定駁
    回，上開補正通知書於93年8月23日由上訴人之代理人王招
    義收受，上訴人逾15日未補正完成等情，為兩造所不爭，並
    有土地登記申請書（所有權第一次登記）、土地登記申請書
    （地上權登記）、被上訴人93年8月11日壢登補字第002101
    號土地登記案件補正通知書、地籍圖謄本、土地地籍整理清
    冊附原處分卷可稽，為可確認之事實。（二）關於上訴人申
    請時效取得地上權登記部分：１、系爭土地(一)中，110之11
    、110之13、110之18、110之20、110之21地號等土地屬桃園
    縣觀音鄉（管理者：桃園縣觀音鄉公所）所有；110之12、
    110之17地號等土地屬臺灣省桃園農田水利會所有；111之1
    、112之1地號等土地屬中華民國（管理者：財政部國有財產
    局）及中華電信股份有限公司公司共有。上訴人占有之系爭
    土地(一)屬非都市土地，其中坐落觀音鄉○○段110之11、110
    之12、110之13、110之17、110之18、110之21地號土地之使
    用分區及使用地類別為特定農業區水利用地，同段110之20
    、111之1、112之1地號土地之使用分區及使用地類別為特定
    農業區特定目的事業用地，有土地登記謄本附原審卷可稽。
    ２、依時效取得地上權登記審查要點第3點規定：「占有人
    占有土地有下列情形之一者，不得申請時效取得地上權登記
    ：(一)屬土地法第14條第1項規定不得私有之土地。(二)供墳墓
    使用者。(三)使用違反土地使用管制法令者。(四)屬農業發展條
    例第3條第11款所稱之耕地。(五)其他依法律規定不得主張時
    效取得者。」準此，上訴人主張占有系爭土地(一)而申請時效
    取得地上權登記，自不得違反土地使用管制法令規定。所謂
    「使用違反土地使用管制法令」，應指土地使用有無違反法
    令所定土地使用區劃分之管制規定而言，至其使用目的是否
    違反法令之管制規定，係屬事實認定問題。而系爭土地(一)之
    使用究竟有無違反土地使用管制法令，既屬地政機關審查時
    效取得地上權登記之要件，自應由被上訴人依職權調查認定
    之。如被上訴人因法律上或事實上之原因，不能獨自調查者
    ，基於行政機關應發揮一體之行政機能，亦應由被上訴人請
    求該管機關協助認定之。３、被上訴人以93年8月11日壢登
    補字第002101號土地登記案件補正通知書通知上訴人補正檢
    附主管機關認定不違反土地使用管制法令之證明文件，逾期
    不補正即予駁回云云，此部分即非允洽（本院90年度判字第
    760號判決要旨參照）。惟被上訴人就上訴人占有系爭土地
    (一)有無違反使用管制法令，尚依職權調查，結果為：（1）
    經被上訴人至現場勘查結果，現況為水泥造平房、磚造平房
    、空地、盆栽、磚造矮牆及鐵皮矮牆使用，有93年6月28日
    中地測丈字第115500號複丈成果圖、照片、被上訴人94年9
    月15日中地登字第0940007920號函附卷可稽。被上訴人於94
    年9月15日、10月18日函請桃園縣政府查明上訴人所占有之
    土地，就其中觀音鄉○○段110之11、110之12、110之13、
    110之17、110之18、110之21及系爭土地(二)使用是否違反土
    地使用管制法令，該府於94年9月28日、11月1日發函認上該
    土地應係水利用地，依法免為編號登記，上訴人自無從因時
    效完成而取得及請求登記其地上權。（2）被上訴人94年9月
    15日函請交通部查明上訴人占有坐落觀音鄉○○段111之1、
    112之1土地使用是否違反土地使用管制法令，交通部則發函
    略以：上揭崙坪段111之1地號土地為土地所有權人中華電信
    公司大同機房及崙坪海岸電台天線場基地，73年11月即屬特
    定農業區特定目的事業用地；崙坪段112之1地號原編定為特
    定農業區農牧用地，92年8月間則更正編定為同區特定目的
    事業用地完竣。依土地法第82條前段規定‧‧‧甲○○先生
    占用本案土地作水泥造（磚造）平房等使用，與上開用途不
    合，確已違反土地使用管制相關法令。爰不得申請時效取得
    地上權登記等語。（3）被上訴人以94年9月29日請桃園縣觀
    音鄉公所查明上訴人所占有之系爭土地(一)及系爭土地(二)使用
    是否違反土地使用管制法令及其上構造物有否向該所申請核
    准，桃園縣觀音鄉公所發函略以：「本案甲○○先生占有之
    上述特定農業區水利用地上之構造物，經查本所無相關核准
    證明文件。．．．該土地使用是否違反土地使用管制法令，
    非屬本所權責。」等語。綜上，可知上訴人占有系爭土地(一)
    違反土地使用管制，與時效取得地上權登記審查要點第3點
    第3款規定有違，不得申請時效取得地上權登記。本件上訴
    人就申請時效取得地上權登記係提起課予義務訴訟，裁判之
    基準時點，係以事實審行政法院言詞辯論時之法律及事實狀
    態為基準時，被上訴人以原處分駁回上訴人時效取得地上權
    登記申請，所持之理由雖有不同，結論並無二致，仍應予維
    持。（三）關於上訴人申請時效取得所有權登記部分：１、
    觀之87年2月11日增修地籍測量實施規則第204條、土地登記
    規則第34條、第108條規定以及時效取得地上權登記審查要
    點第2點規定、93年8月22日修正發布之第17點規定，時效取
    得所有權應就占有範圍申請測繪位置圖並非93年8月22日修
    正時效取得地上權登記審查要點始為新規定，地籍測量實施
    規則第204條早於87年2月11日即發布實施。且申請因時效取
    得所有權登記與主張時效取得所有權而申請土地複丈，為二
    階段行為。亦即，單獨向登記機關申請時效取得所有權登記
    時，應先向該管登記機關就占有範圍申請測繪位置圖，蓋測
    量須實地至現場勘查、比對，若申請登記時未能確定何時完
    成複丈位置圖，即有延誤登記等後續行政作業之虞。復觀之
    土地登記規則第108條規定，依舉輕以明重之法理，上訴人
    申請時效取得所有權登記，自應先依上述規定完成土地複丈
    ，檢附複丈位置圖。職是，被上訴人以93年8月11日壢登補
    字第002101號土地登記案件補正通知書通知上訴人於收到通
    知後15日內補正檢附占有土地範圍位置圖，逾期不補正即依
    土地登記規則第57條規定駁回，於法並無不合。２、有關上
    訴人應補正占有範圍位置圖部分，上訴人於93年6月28日（
    被上訴人收文日期）向被上訴人申請時效取得所有權及地上
    權土地複丈時，被上訴人誤發1份複丈成果圖（複丈日期93
    年7月14日），惟業依上訴人93年8月23日（被上訴人收文日
    期）申請，以93年8月31日中地測字第0930006968號函通知
    重新測量後請上訴人之代理人領取更正後之複丈成果圖（複
    丈日期93年9月7日），有上開申請書、函文附卷可稽。且因
    第1次現場施測，時效取得地上權土地之所有權人中華電信
    股份有限公司未收到複丈通知書，被上訴人依地籍測量實施
    規則第211條規定，再以93年8月31日中地測字第0930006968
    號函通知關係人即系爭土地(一)管理機關重新排定日期測量，
    而為第2次施測。被上訴人於93年7月14日、9月7日2次赴現
    場複丈，作成複丈成果圖，惟上訴人於93年9月20日（被上
    訴人收文日期）辦理前開93年6月28日申請複丈案撤銷退費
    事宜，經被上訴人以93年9月24日函准退還規費8,000元，惟
    應扣除勞務費600元。嗣上訴人於93年10月5日（被上訴人收
    文日期）表示無意申請撤回複丈案，申請被上訴人更正。經
    被上訴人計算，上訴人原繳納測量費用合計為8,000元，申
    請土地位置合計共8筆，惟經被上訴人之測量人員至現場由
    上訴人之代理人王招義指出時效取得地上權及時效取得所有
    權實際使用位置，測量後發現原8筆增加2筆應為10筆土地，
    依土地複丈費及建築改良物測量費標準第7項規定：「土地
    他項權利位置之測量費或鑑定費，每單位以新臺幣4,000元
    計收。」本件應收測量費用合計40,000元，扣除上訴人已繳
    8,000元，應補繳32,000元，被上訴人乃以93年10月15日函
    復上訴人補繳規費，俾憑核發複丈成果圖。惟上訴人遲至同
    年11月1日始繳納，被上訴人並以93年11月5日中地測丈字第
    0930115400號函核發複丈成果圖。上訴人於93年11月19日（
    被上訴人收文日期）申請就被上訴人複丈成果圖遺漏、加註
    竹木乙事，被上訴人以93年12月10日函加註竹木於複丈成果
    圖並函復上訴人。上開事實為上訴人所不爭，並有上開申請
    書、函文附卷可稽。３、上訴人之代理人王招義雖於93年8
    月23日補正期間至被上訴人處辦理補正，但就補正事項中，
    應檢附時效取得未登錄土地所有權之占有範圍位置圖，未補
    正完成，且上訴人嗣後仍於93年9月1日對於上開被上訴人93
    年8月11日壢登補字第002101號土地登記案件補正通知書提
    出申請暨異議書。依土地登記規則第57條第1項第4款規定，
    堪認上訴人無法於期限內完成補正。被上訴人以上訴人逾15
    日未補正完成，依土地登記規則第57條第1項第4款規定，以
    原處分駁回申請時效取得所有權登記，於法並無不合。況經
    被上訴人於94年9月15日、94年10月18日遞次發函請桃園縣
    政府查明上訴人所占有之系爭土地(二)使用是否違反土地使用
    管制法令，經該府以94年9月28日函回覆系爭土地(二)係水利
    用地，因此，系爭土地(二)既經主管機關桃園縣政府查明係水
    利用地，依法免於為所有權之編號登記，且上訴人之占有使
    用，違反水利法第63條之3第2項規定，上訴人無從因時效完
    成而取得所有權登記等詞，為判斷基礎，因而駁回上訴人在
    原審之訴。
四、本院按：「非都市土地經劃定使用分區並編定使用地類別，
    應依其容許使用之項目及許可使用細目使用。但中央目的事
    業主管機關認定為重大建設計畫所需之臨時性設施，經徵得
    使用地之中央主管機關及有關機關同意後，得核准為臨時使
    用。」「各種使用地容許使用之項目、許可使用細目及其附
    帶條件如附表一。」「土地使用編定後，其原有使用或原有
    建築物不合土地使用分區規定者，在政府令其變更使用或拆
    除建築物前，得為從來之使用。原有建築物除准修繕外，不
    得增建或改建。」內政部依區域計畫法第15條授權訂定之非
    都市土地使用管制規則第6條第1項、第4項、第8條第1項分
    別定有明文。而依前開管制規則附表一各種使用地容許使用
    項目及許可使用細目表之規定，水利用地容許按現況使用。
    則為使用編定後，苟土地使用人按編定時之現況使用，或使
    用其上原有建築物，似無違反土地使用管制法令之可言。次
    按：「有下列各款情形之一者，登記機關應以書面敘明理由
    或法令依據，通知申請人於接到通知書之日起十五日內補正
    ：．．．二、登記申請書不合程式，或應提出之文件不符或
    欠缺者。．．．」「有下列各款情形之一者，登記機關應以
    書面敘明理由及法令依據，駁回登記之申請：．．．四、逾
    期未補正或未照補正事項完全補正者。」土地登記規則第56
    條第2款、第57條第4款分別定有明文。前開規定之15日補正
    期間，並非強行而不得予以延長，苟依事件之性質，15日之
    補正期間為過短，登記申請人無於15日內將應補正事項完成
    補正之可能者；或登記機關就應補正之原因原有可歸責事由
    ，或就為補正之相關行為有作為義務，而未能配合於15日內
    完成者，登記機關應得酌予延長補正期間，不受土地登記規
    則第56條所定15日之限制。又若有上述情形，登記機關未予
    延長補正期間，而登記申請人未能於所定15日期間內為補正
    ，登記機關亦不得依土地登記規則第57條第4款規定駁回登
    記申請。經查：（一）上訴人以其已就系爭土地(一)時效取得
    地上權，及就系爭土地(二)時效取得所有權，於93年8月10日
    向被上訴人申請就系爭土地(一)為時效取得地上權登記及就系
    爭土地(二)為時效取得所有權登記。案經被上訴人審核，認上
    訴人所附資料不齊全，於93年8月11日通知上訴人，關於申
    請時效取得地上權登記部分，應補正主張時效取得地上權之
    理由書、登記清冊並填明地上權範圍、占有目的之證明文件
    、主管機關認定不違反土地使用管制法令之證明文件及占有
    土地四鄰證明或其他足資證明開始占有至申請登記時繼續占
    有事實之文件等事項；關於申請時效取得所有權登記部分，
    應補正主張時效取得所有權之理由書、主管機關認定不違反
    土地使用管制法令之證明文件、占有土地四鄰證明或其他足
    資證明開始占有至申請登記時繼續占有事實之文件及分區證
    明等事項，並請上訴人於接到通知之日起15日內補正，逾期
    不補正即依土地登記規則第57條規定駁回，上開補正通知書
    於93年8月23日由上訴人之代理人王招義收受，上訴人逾15
    日未補正完成。另系爭土地(一)中，110之11、110之13、110
    之18、110之20、110之21地號等土地屬桃園縣觀音鄉（管理
    者：桃園縣觀音鄉公所）所有；110之12、110之17地號等土
    地屬臺灣省桃園農田水利會所有；111之1、112之1地號等土
    地屬中華民國（管理者：財政部國有財產局）及中華電信股
    份有限公司公司共有。上訴人占有之系爭土地(一)屬非都市土
    地，其中坐落觀音鄉○○段110之11、110之12、110之13、
    110之17、110之18、110之21地號土地之使用分區及使用地
    類別為特定農業區水利用地，同段110之20、111之1、112之
    1地號土地之使用分區及使用地類別為特定農業區特定目的
    事業用地；而系爭土地(一)現況為水泥造平房、磚造平房、空
    地、盆栽、磚造矮牆及鐵皮矮牆使用。又上訴人為辦理時效
    取得所有權、地上權登記，於93年6月28日向被上訴人提出2
    件複丈申請，被上訴人依申請於93年7月14日就上訴人占有
    系爭土地位置實施測量，並制作複丈成果圖1件（即將上訴
    人主張時效取得所有權、地上權所占有土地位置，繪製於1
    件複丈成果圖），上訴人並以之提出於被上訴人。被上訴人
    通知上訴人補正占有位置圖後，上訴人對之提出異議，被上
    訴人以因土地所有權人之一即中華電信股份有限公司未接獲
    複丈通知書，所作之複丈成果圖有疏失，於93年8月31日通
    知於同年9月7日重新測量，其後歷經複丈費數額之爭執，上
    訴人至93年11月1日領取複丈成果圖等情，為原審依法認定
    之事實。（二）時效取得地上權登記申請部分：系爭110之
    11、110之12、110之13、110之17、110之18、110之21地號
    等6筆土地之使用分區及使用地類別為特定農業區水利用地
    ，則依前開規定及說明，苟本件上訴人於占有前開6筆土地
    ，於其上興建水泥造平房、磚造平房、磚造矮牆及鐵皮矮牆
    後，系爭土地始為使用地編定，其後上訴人繼續按現況使用
    或使用原有建築物，而未由政府令其變更使用或拆除建築物
    ，是否得認其係違反土地使用管制法令，非無研求之餘地。
    是本件上訴人是否於系爭土地編定使用地前，即在其上興建
    水泥造平房、磚造平房、磚造矮牆及鐵皮矮牆，並繼續使用
    迄今，且未經政府令其變更使用或拆除建築物之事實，即有
    查明之必要。原審未遑查明前述事實，遽以前開理由駁回上
    訴人於原審此部分之訴，核有未合。（三）時效取得所有權
    登記申請部分：１、本件上訴人於申請時效取得所有權登記
    前，已於93年6月28日向被上訴人申請為占有位置之測量，
    並接獲被上訴人於93年7月14日實施測量後所作複丈成果圖
    ，並於申請為時效取得所有權登記時，提出於被上訴人。前
    開複丈成果圖為被上訴人所作，雖因有瑕疵，而有補正之必
    要，惟不得將此不利效果由上訴人負擔；被上訴人於此際命
    上訴人補正時，其所指定之補正期間，自不宜過短，並應與
    被上訴人指定之重新複丈期日相互配合。乃被上訴人於上訴
    人提出異議後，指定於93年9月7日重新測量，已逾被上訴人
    前開命補正之期限，是本件上訴人顯不能於被上訴人所命補
    正之期間完成補正。揆之前開規定及說明，本件被上訴人命
    補正之期間即屬不適當，上訴人雖未能於所命補正之期間內
    完成補正，被上訴人亦不能因之駁回其登記申請。２、本件
    被上訴人於94年9月15日中地登字第0940007919號函請桃園
    縣政府查明上訴人所占有坐落桃園縣觀音鄉○○段110之11
    、110之12、110之13、110之17、110之18、110之21地號等6
    筆土地及其旁未登錄土地，其土地使用是否違反土地使用管
    制法令；桃園縣政府以94年9月28日府水區字第0940258211
    號函復知被上訴人，謂：「經查旨揭土地（指上開6筆土地
    ）使用依據水利法第63條之3第2項規定：『排注廢污水或引
    取圳路用水，於埤池或圳路設施上或其界限內施設建造物，
    非經主管機關核准不得為之。』故甲○○先生（即本件上訴
    人）所請位於水利用地上之構造物有否向相關主管機關申請
    核准，還請貴所查明後據以辦理。」等語。嗣被上訴人另以
    94年10月18日中地登字第0940008906號函，請桃園縣政府查
    明上訴人於前開6筆特定農業區水利用地及其旁未登錄土地
    上之構造物有否依水利法第63條之3第2項規定申請核准。桃
    園縣政府以94年11月1日府水區字第0940292883號函復以：
    「主旨：有關貴所函詢甲○○先生占用觀音鄉○○段110-11
    地號等六筆土地．．．說明：．．．本案系爭土地既係水利
    用地，依法免於為所有權之編號登記。上訴人（甲○○）自
    無從因時效之完成而取得及請求登記其地上權。．．．本案
    依據貴所派員至現場勘查結果，現況為水泥造平房、磚造平
    房、空地、盆栽、磚造矮牆及鐵皮矮牆使用，涉嫌違反水利
    法第63條之3第2項規定（排注廢污水或引取圳路用水，於埤
    池或圳路設施上或其界限內施設建造物，非經主管機關核准
    不得為之）乙節，本府將錄案依法查處。」等語。觀之桃園
    縣政府94年9月28日府水區字第0940258211號函，顯未就上
    訴人占有前開6筆土地旁之未登記土地是否違反土地使用管
    制法令為回覆。另桃園縣政府94年11月1日府水區字第
    0940292883號函，似僅就占用前開6筆土地部分為說明，不
    及於其旁之「未登記土地」部分；惟其復謂系爭土地係屬水
    利用地，免於編號登記，則該函覆究竟有無包括系爭未登錄
    土地部分，尚欠明膫。況關於涉嫌違反水利法第63條之3第2
    項規定部分，該函亦未為任何認定。再者，前開6筆土地係
    因經登記後，並經土地使用編定為水利用地，自得適用水利
    用地應適用之法令，而前開6筆土地旁之未登記土地，既未
    經登記，原無為土地使用編定之可能，桃園縣政府前開函如
    認定其亦屬水利用地，其認定依據何在，亦應查明。原審以
    依據被上訴人94年10月18日中地登字第0940008906號函、桃
    園縣政府94年11月1日府水區字第0940292883號函，就上訴
    人申請時效取得所有權之未登記土地部分，認定上訴人之占
    有使用，違反土地使用管制法令，且係屬免於編號登記之水
    利用地，自嫌速斷。（四）綜上所述，本件上訴人上訴意旨
    ，指摘原判決違誤，求為廢棄，為有理由，應由本院將之廢
    棄；又因本件尚有前述未為查明之事項有待事實審法院重為
    調查，爰予發回原審法院。
據上論結，本件上訴為有理由，爰依行政訴訟法第256條第1項、
第260條第1項，判決如主文。
中　　華　　民　　國　　96　　年　　11　　月　　22　　日
                    最高行政法院第二庭
                        審判長法官　鄭　淑　貞
                              法官  黃　合　文
                              法官　吳　明　鴻
                              法官　鄭　小　康
                              法官　帥　嘉　寶
以  上  正  本  證  明  與  原  本  無  異
中　　華　　民　　國　　96　　年　　11　　月　　23　　日
　　　　　　　　　　　　　　　書記官　阮　桂　芬
